【裁判字號】    89,竹簡,294
【裁判日期】    890724
【裁判案由】    確認本票債權不存在
【裁判全文】
臺灣新竹地方法院民事判決  八十九年度竹簡字第二九四號
    原      告  丙○○
    訴訟代理人  丁○○
    被      告  北區房屋仲介股份有限公司
    法定代理人  乙○○
    訴訟代理人  甲○○
右當事人間確認本票債權不存在事件，本院判決如左：
    主    文
確認被告持有原告於民國八十九年四月十八日簽發，八十九年四月二十日到期，票面
金額新台幣壹拾伍萬元，票號0000000之本票債權不存在。
訴訟費用由被告負擔。
    事實及理由
一、原告之聲明：如主文第一項所示。
二、事實摘要：
 （一）原告主張於民國八十九年四月十八日向被告公司簽訂「要約書」及「要約補
       充書」，委託被告公司代為購買坐落於新竹市○○○街六之三號之房屋及其
       坐落之基地（新竹市○○段六八三之七地號土地），雙方約定買賣價金為新
       台幣（下同）五百萬元，並約定被告為原告代覓本宗房地並議價成功時，買
       方（即原告）應於簽訂本約時給付被告按成交價百分之三計算之服務費，並
       應於簽約時一次付齊，惟原告於簽立要約書之同時，被告即令原告簽付面額
       新台幣十五萬元之本票支付予被告作為將來之服務費用、損害賠償費用及支
       付買賣成立時之定頭金等，且復於原告與賣方簽立買賣契約書時，被告並未
       提供地籍圖及土地、建物所有權狀交由原告審閱，被告之特約代書又將系爭
       房地土地之地號書寫錯誤（將新竹市○○段六八三之七地號之土地誤書為同
       段六八三地號），是本件買賣契約應不成立，且被告以詐術之手段詐騙原告
       簽立錯誤之買賣契約書，原告爰依民法第九十二條之規定撤銷其錯誤之買賣
       意思表示。既買賣契約尚未成立或因撤銷而自始不存在，被告持有該本票之
       債權關係即不存在等語。
 （二）被告則以承認本件房地之買賣確有於正式不動產買賣契約書中漏列新竹市○
       ○段第六八三之七地號土地情形發生，惟依要約補充書第二條前段規定「要
       約受託人為買方代覓本宗房地並議價成功時，買方應於簽訂本約時給付要約
       受託人按成交價百分之三計算之服務費，並應於簽約時一次繳清。」本件原
       告既與賣方於八十九年四月十八日簽立正式不動產買賣契約書，契約已成立
       無誤，原告給付系爭本票即上開之服務費予被告，自屬合理，是本件本票之
       債權並無不存在之情事，況縱正式之不動產買賣契約書上被告之特約代書有
       將土地地號書寫錯誤之情形，惟當時原告亦在場並經審閱土地登記簿謄本及
       地籍圖確認後簽名無誤，且被告寄予原告之存證信函中亦提到系爭買賣標的
       為六三三號之「房地」，原告應知曉系爭買賣之標的為其要約書上所載之房
       地，是不得因土地地號之書寫錯誤而認買賣契約不成立等語置辯。
三、法院之判斷：
 （一）兩造於八十九年四月十八日簽訂「要約書」及「要約補充書」，業據原告提
       出並為被告所不爭執之該契約書影本附卷可稽，應堪信為真實。依據上開要
       約補充書第二條所載「要約受託人為買方代覓本宗房地並議價成功時，買方
       應於簽訂本約時給付要約受託人按成交價百分之三計算之服務費，並應於簽
       約時一次付齊。」，而原告已於八十九年四月十八日依據上開要約補充書第
       二條之規定，交付被告前揭票面金額為十五萬元之本票等情，亦為被告所不
       爭執。是本件爭點厥為被告是否已代原告就原告所委託承買之房地議價成功
       並簽立正式之不動產買賣契約書，亦即被告受有成交價百分之三服務費（五
       百萬元乘以百分之三即十五萬元）之條件是否已成就。
 （二）經查：依據原告所簽立之要約書第一條所載，原告委託被告代購而提出要約
       之買賣標的係房屋坐落於新竹市○○○街六之三號及依權狀登記為主該建物
       坐落之基地（即新竹市○○段六八三之七地號土地），而其約定之買賣價額
       為五百萬元，有原告提出之要約書影本、土地及建物登記謄本附卷足憑。是
       系爭不動產之正式買賣是否成交，應以就上開之房地是否已正式簽立買賣契
       約並為該買賣契約之標的為據。惟原告與賣方（土地部分為朱文山，建物部
       分為漢毅建設有限公司）於八十九年四月十八日經被告居間仲介所訂立之不
       動產買賣契約書上所標示之不動產買賣標的，其上載明：「土地座落新竹市
       ○○段六八三地號土地、面積一七五點五五平方公尺，權利範圍：建號二六
       八之應有持分額」「建物座落新竹市○○○街六之三號，建號二六八，權利
       範圍全部‧‧‧」顯有將土地座落新竹市○○段六八三之七地號漏列之情事
       ，此有被告提出並為原告所不爭執之不動產買賣契約書附卷可稽，此部分亦
       為被告所自承，是本件不動產買賣就原告要約之標的新竹市○○段第六八三
       之七地號土地部分並未成立。被告雖辯稱當時於簽約時有將新竹市○○段六
       八三之七地號之土地登記簿謄本及地籍圖提示原告，經原告審閱無訛後始簽
       立正式之不動產買賣契約書，惟此部分為原告所否認，是亦尚難認原告於簽
       立正式不動產買賣契約書時有就上開六八三之七地號土地為買受之意思表示
       。從而本件原告雖委託被告代為購買坐落於新竹市○○○街六之三號之系爭
       房屋及依權狀登記為主該建物坐落之基地（即新竹市○○段六八三之七地號
       土地），而被告尚未就系爭房地為議價成功並簽立正式之不動產買賣契約等
       情，應堪採信。
 （三）綜上所述，被告既未就原告委託代買之新竹市○○段六八三之七地號土地部
       分簽立正式之買賣契約，則系爭房地之買賣尚未正式完成，則被告公司雖占
       有原告於民國八十九年四月十八日簽發，八十九年四月二十日到期，票面金
       額新台幣拾伍萬元，票號0000000之本票，惟仍未取得該本票之權利
       。從而，原告確認被告持有原告所簽發之上開面額為十五萬元之本票債權不
       存在，洵屬有據，應予准許。
四、兩造其餘攻擊防禦方法，與本件判決結果不生影響，爰不一一論列，併此敘明。
五、據上論結，原告之訴為有理由，依民事訴訟法第七十八條，判決如主文。
中      華      民      國    八十九    年      七      月    二十四    日
                                  臺灣新竹地方法院民事第一庭
~B法      官  鄭政宗
右為正本係照原本作成。
如對本判決上訴，須於判決送達後廿日內向本院提出上訴狀。
~B法院書記官  沈藝珠
中      華      民      國    八十九    年      七      月    二十四    日


司法院資訊處製作；財團法人民間司法改革基金會備份。
